臺灣臺北地方法院刑事判決　　　　　　　　　　　　　九十一年度簡上字第三七號
　　上　訴　人　臺灣臺北地方法院檢察署檢察官
　　上　訴　人　乙○○
　　即　被　告
　　選任辯護人　謝曜焜
右列上訴人因被告張彥緒公然侮辱案件，不服台灣臺北地方法院九十年十二月三十一
日第一審判決（九十年度簡字第二三五六號；聲請簡易處刑案號：九十年度偵字第一
一八四二號），提起上訴，本院管轄第二審之合議庭，認為應適用通常程序審判，並
自為第一審判決如左︰
        主          文
原判決撤銷。
張彥緒無罪。
        理          由
一、原審認定事實、適用法律與量刑情形：
    被告張彥緒於民國（下同）八十九年十二月十三日下午十六時三十日分，在台灣
    台北地方法院第二十九法庭，於八十九年度訴字第三六三八號損害賠償事件公開
    審理中，當庭指摘甲○○：「司法界的敗類」之語，使身為律師之甲○○在精神
    上、心理上感受難堪、不快，而對甲○○公然侮辱。案經甲○○訴由台北市政府
    警察局大安分局報告，經台灣台北地方法院檢察署檢察官聲請簡易判決處刑（案
    外人張家琦同時被辱罵「司法界的敗類」「無賴」，但未告訴、起訴）。原審依
    據告訴人甲○○指訴（見九十年度他字第一四二五號案卷之九十年五月十一日檢
    訊筆錄），及勘驗筆錄（見原審卷第七頁），認為被告構成刑法第三百零九條第
    一項公然侮辱罪，量處拘役伍拾日（得易科罰金），緩刑三年。
二、按犯罪事實，應依證據認定之，無證據不得推定其犯罪事實，刑事訴訟法第一百
    五十四條定有明文；又不能證明被告犯罪者，應諭知無罪之判決，同法第三百零
    一條第一項亦定有明文。
三、原審判決後，告訴人認為被告事後態度不佳，毫無悔意，原審量刑顯然不當，請
    求檢察官上訴。被告則以原審認定事實、適用法律不當，聲明上訴請求改判。
四、告訴人與被告於上訴後五個月達成和解，告訴人表明撤回告訴、上訴（見二審卷
    第一０四、一一九頁）；但檢察官考量全案情節後，認為不宜撤回上訴，援用先
    前上訴理由。
五、被告於本院訊問時均坦承確有此等言語，但辯稱不構成公然侮辱；在訴訟場合，
    被告與告訴人是對立的，且先前有糾紛，雙方攻擊防衛的用詞不當，並無犯罪故
    意。而且被告是對法官做陳述，由於在訴訟過程中受盡委屈，希望法官瞭解他是
    受害者，才出此言。不知道法庭是公開場合，言詞應要修飾。當天固然有講這句
    話，但被告當時有無足夠的認知，必須要審酌（見二審卷第一七、一八頁）。公
    然侮辱必須要有公然侮辱的故意，而被告主張權利，基於對對方違約行為，基於
    氣憤，被動說出自己情緒上的用語，並沒有故意；台灣台北地方法院檢察署九十
    一年度偵字第五三五四號不起訴處分書也有類似的見解。被告當天是應法官要求
    才出庭的，也不是一開庭就說出這句話，也沒想到故意要讓旁聽席聽這句話（見
    二審卷第一三一頁）。
六、依據告訴人指訴、勘驗筆錄、被告自白，足認被告張君確曾在法庭指稱告訴人林
    君「司法界的敗類」。然而，此等言語是否必然屬於公然侮辱言詞，則應綜合參
    考雙方當事人關係、專業能力、彼此訴訟上立場、陳述對象與前後文、實質違法
    性等因素，經調查：
    (1)張彥緒與甲○○因房屋爭端涉訟，林君與張君互控搶奪、妨害自由等案，前於
      八十八年九月三十日，經台灣台北地方法院檢察署檢察官以八十八年度偵字第
      六四三九號不起訴處分，再議發回後，於九十年三月二十七日再以八十八年度
      偵續字第五六六號不起訴（此有不起訴書影本二份可參）。雙方復有本院八十
      九年度訴字第三六三八號民事訴訟；本案「司法界的敗類」言詞，即在民事審
      理時出現。由雙方當時已有訟爭情形而言，足證彼此互有民刑訴訟，一再於法
      庭相遇，心情難免受影響。
    (2)自專業能力而言，告訴人林君從事律師工作，對於法律規定甚為熟悉，且能妥
      善控制情緒，避免在公開法庭做不適當發言。相對之下，張君僅係一般平民，
      缺乏足夠專業知識以適當主張權利，發言未必能摒除情緒因素；遭受刺激，遣
      詞用詞易有冒犯他人之情狀。
    (3)雙方於民事案件處於對立，張彥緒為原告，林君係被告，極易產生針鋒相對場
      面，言詞難免較為激烈或不禮貌。綜觀勘驗筆錄，被告於該次庭期，向法官陳
      述案情始末，先提及房屋出租予案外人張家琦經過，纏訟四年，花費甚多精神
      與金錢；繼而敘述平日在香港工作，由於訴訟必須多次出庭往返港台兩地，對
      方又是律師，自己不敢隨便發言以免被抓住話柄；可是對方一方面要求和解，
      另一方面又進行刑事訴訟程序。接下來，被告對於告訴人不理睬十分深感不解
      ，探詢結果，發現張家琦和解條件非常不合理，也不給我錢。至此，張彥緒進
      而言及「這兩個律師根本是司法界的敗類」（以上參見原審卷第七頁）。依據
      陳述過程，足徵張彥緒係向法官陳述，並非在法庭上逕自向告訴人責罵；且張
      君從頭細說事件經過，其內心受壓抑情緒逐步展現，進而將心中感受向法官陳
      述，未及熟慮感受是否合於法律上評價。惟被告口出此言後，在該庭並未繼續
      責罵告訴人。
    綜合上述因素，可知雙方已有相當民刑糾紛，宿怨已深，被告張君欠缺法律專業
    能力及自制力，於陳述事件經過時將心中感覺一併向法官傾洩，雖係在公開場合
    ，然其發言之特殊時空背景亦應列入評價範圍，張君所為雖屬不當，惟其所辯並
    無公然侮辱告訴人之故意，堪予採信。
七、原審未查，依據告訴人指訴、勘驗筆錄，論處被告公然侮辱罪刑，於法不合，自
    應撤銷改判。檢察官上訴指責原判決量刑不當，為無理由；而被告上訴有理由，
    應予撤銷改判無罪。又因本件係宣告無罪，依刑事訴訟法第四百四十九條第三項
    規定，不得適用簡易程序判決，應準用同法第三百六十九條第二項規定，由本院
    管轄之合議庭自為第一審判決。
八、告訴人已撤回告訴，檢察官如欲上訴，請注意此一情事，附此說明。
九、適用法條：刑事訴訟法第四百五十五條之一第一項、第三項、第三百六十九條第
    一項前段、第二項、第三百六十四條、第三百零一條第一項、第四百五十二條。
中      華      民      國      九十一      年      八    月    十九    日
                                臺灣臺北地方法院刑事第一庭
                                    審判長法  官    陳興邦
                                          法  官    唐于智
                                          法  官    吳燁山
右正本證明與原本無異。
如不服本判決，應於判決送達後十日內，向本院提出上訴狀（應抄附繕本）。告訴人
或被害人如對於本判決不服者，應具備理由請求檢察官上訴，其上訴期間之計算係以
檢察官收受判決正本之日期為準。
                                          書記官    王黎輝
中      華      民國      九十一      年      八    月    十九    日
